【裁判字號】    96,上易,571
【裁判日期】    970709
【裁判案由】    拆除房屋
【裁判全文】
臺灣高等法院民事判決                 96年度上易字第571號
上  訴  人  甲○○
訴訟代理人  彭志傑律師
被 上訴 人  乙○○
上列當事人間請求拆除房屋事件，上訴人對於中華民國96年5月1
6日臺灣臺北地方法院96年度訴字第2183號第一審判決提起上訴
，並為訴之變更，本院於97年6月25日言詞辯論終結，判決如下
：
    主  文
被上訴人應將如原判決附圖所示坐落於台北市○○區○○路2段
231號7樓、7樓之1、7樓之2、7樓之3房屋樓頂平台之違章建築物
，門牌編號台北市○○區○○路2段231號8樓之2，即9層（面積
164.94平方公尺）及10層（面積47.12平方公尺）拆除，並將樓
頂平台遷讓返還上訴人及其他全體共有人。
第二審訴訟費用由被上訴人負擔。
    事實及理由
壹、程序方面：
    按在第二審訴之變更，非經他造同意，不得為之。但請求之
    基礎事實同一者，不在此限，民事訴訟法第446條第1項、第
    255條第1項第2款分別定有明文。所謂「請求之基礎事實同
    一」，係指變更或追加之訴與原訴之主要爭點有其共同性，
    各請求利益之主張在社會生活上可認為同一或關連，而就原
    請求之訴訟及證據資料，於審理繼續進行在相當程度範圍內
    具有同一性或一體性，得期待於後請求之審理予以利用，俾
    先後兩請求在同一程序得加以解決，避免重複審理，進而為
    統一解決紛爭者而言。經查：本件上訴人於原審之訴之聲明
    為：被上訴人應將如原判決附圖所示坐落於台北市○○區○
    ○段3小段第102地號土地上門牌號碼為台北市○○區○○路
    2段231號8樓之2，包括9層，面積164.94平方公尺及10層、
    面積47.12平方公尺之鋼筋混凝土建造物拆除（原審卷第37
    頁）。嗣於本院審理時，將前開聲明變更為：被上訴人應將
    如原判決附圖所示坐落於台北市○○區○○路2段231號7樓
    、7樓之1、7樓之2、7樓之3房屋樓頂平台之違章建築物，門
    牌編號台北市○○區○○路2段231號8樓之2，即9層（面積
    164.94平方公尺）及10層（面積47.12平方公尺）拆除，並
    將樓頂平台遷讓返還上訴人及其他全體共有人（本院卷第68
    頁）。核其性質，係訴之聲明之變更，屬訴之變更之一，被
    上訴人雖未表示意見（本院卷第67頁），惟上訴人上開聲明
    之變更，均係本於上開建物所生之同一之基礎事實，核與前
    揭規定相符，自應予准許。
貳、實體方面：
一、本件上訴人主張：被上訴人為門牌編號臺北市○○區○○路
    2段231號8樓之2，即9層（面積164.94平方公尺）及10層（
    面積47.12平方公尺）違章建築（下稱系爭建物）之事實上
    處分權人。而系爭建物坐落於台北市○○區○○路2段231號
    7樓、7樓之1、7樓之2、7樓之3房屋樓頂平台（下稱系爭平
    台）之上，該系爭平台係屬台北市政府工務局70使字第419
    號使用執照所載建物所有權人全體共有。上訴人所有建物門
    牌編號臺北市○○區○○路2段235號，係屬上開使用執照所
    載之建物，為系爭平台共有人之一，被上訴人未經上訴人及
    其他共有人之同意，無權占用系爭平台，上訴人自得依民法
    第767條、第821條規定，請求被上訴人拆除系爭建物，並將
    系爭平台遷讓返還上訴人及其他全體共有人等語。
二、被上訴人則以：系爭建物於75年間經法院拍賣，由其先夫盧
    志勝（上訴人之岳父）借名買受取得，嗣並同意移轉與被上
    訴人，惟長期由上訴人妻舅即盧志勝之子盧於城占用，經被
    上訴人起訴請求盧於城遷讓及返還系爭建物，獲勝訴判決確
    定在卷，盧於城乃利用現居美國之上訴人以其名義提起本件
    訴訟，藉以逼迫被上訴人停止執行。惟系爭建物，早已存在
    20年餘，上訴人自始知悉並同意系爭建物之建造，茲竟請求
    被上訴人拆除，顯係故意迫使被上訴人放棄權利，以損害被
    上訴人為主要目的，違反權利濫用禁止之原則。又系爭建物
    與原建築同屬鋼筋混凝土造，緊密結合且共用電梯，倘加以
    拆除，拆除過程中所生噪音、灰塵，除影響全棟大樓住戶之
    生活環境及品質外，尚可能傷及原建築頂樓隔熱或防水結構
    ，使原8樓住戶產生牆面樓層淘空之危險，另生不必要損害
    之危險，是拆除系爭建物對被上訴人及原大樓住戶之損失甚
    大，上訴人之訴顯無理由等語置辯。
三、本件經原法院判決駁回上訴人之訴及假執行之聲請。上訴人
    不服原判決，上訴聲明為：（一）原判決廢棄。（二）被上
    訴人應將如原判決附圖所示系爭平台之系爭建物拆除，並將
    系爭平台遷讓返還與上訴人及其他全體共有人。被上訴人則
    聲明：上訴駁回。
四、經查：被上訴人為系爭建物事實上之處分權人，系爭建物坐
    落系爭平台之上，而系爭平台係屬台北市政府工務局70使字
    第419號使用執照所載建物所有權人全體共有。上訴人所有
    建物門牌編號臺北市○○區○○路2段235號，係屬上開使用
    執照所載之建物，與系爭建物同屬同一棟大樓，為系爭平台
    共有人之一等情，有原法院94年度簡上字第443號判決書、
    臺北市古亭地政事務所96年4月18日土地複丈成果圖、台北
    市政府工務局使用執照、建築改良物登記簿、平面圖、土地
    及建物登記第2類謄本可憑（原審卷第23至32頁、第35頁；
    本院卷第第57至61頁、第85至91頁），且經本院親至現場履
    勘屬實，亦有本院之勘驗筆錄可按（本院卷第110至111頁）
    ，堪信此部分之事實為真正。
五、本件爭點：
（一）被上訴人使用系爭平台，是否係基於分管協議或經上訴人
      及其他共有人全體之同意？
（二）上訴人提起本件訴訟，是否有違反誠信原則或權利濫用？
      爰述之如下：
（一）被上訴人使用系爭平台，是否係基於分管協議或經上訴人
      及其他共有人全體之同意？
  １、按「共有物，除契約另有約定外，由共有人共同管理之。
      」民法第820條第1項定有明文。又未經共有人協議分管之
      共有物，共有人對共有物之特定部分占有使用收益，須徵
      得其他共有人全體之同意，如未經全體共有人同意而就共
      有物之全部或一部任意占用收益，即屬無權占有，他共有
      人得本於民法第767條、第821條規定請求占用人將占用部
      分返還與共有人全體（最高法院85年台上字1950號判例意
      旨參照）。次按當事人主張有利於己之事實者，就其事實
      有舉證之責任，民事訴訟法第277條前段定有明文，又主
      張法律關係存在之當事人，應就該法律關係發生所須具備
      之特別要件，負舉證之責任，至於他造主張有利於己之事
      實（變更或消滅之特別要件），則應由他造舉證證明（最
      高法院48年台上字第887號判例意旨參照）。
  ２、經查：被上訴人係系爭建物之事實上處分權人，系爭建物
      坐落系爭平台之上，而系爭平台係屬台北市政府工務局70
      使字第419號使用執照所載建物所有權人全體共有，已如
      上述，則依上開１之說明，應由被上訴人就其占用系爭平
      台，係基於分管協議或經系爭平台全體共有人同意之有利
      事實負舉證之責，惟被上訴人未能舉證以實其說，自難認
      被上訴人使用系爭平台，係基於分管協議或已經上訴人及
      其他共有人全體之同意。
（二）上訴人提起本件訴訟，是否有違反誠信原則或權利濫用？
  １、按權利之行使，不得違反公共利益，或以損害他人為主要
      目的。行使權利，履行義務，應依誠實及信用方法，民法
      第148條定有明文。又權利之行使，是否以損害他人為主
      要目的，應就權利人因權利行使所能取得之利益，與他人
      及國家社會因其權利行使所受之損失，比較衡量以定之。
      倘其權利之行使，自己所得利益極少，而他人及國家社會
      所受之損失甚大者，非不得視為以損害他人為主要目的，
      此乃權利社會化之基本內涵所必然之解釋（最高法院71年
      台上字第737號判例意旨參照）。
  ２、經查：
    (1)被上訴人未能證明其擁有事實上處分權之系爭建物占用系
      爭平台，係基於分管協議或經上訴人及其他共有人全體之
      同意，自屬無權占有，已如前述。而屋頂平台依建築設計
      既屬平台，自應依其性質、構造而為使用，茲系爭平台為
      被上訴人擁有事實上處分權之系爭建物所占用，其占用之
      位置（9層、10層）、面積（分別為164.94平方公尺及47.
      12平方公尺），詳如原判決附圖所示，已影響系爭平台依
      系爭平台之性質、結構應合理使用之方法，於系爭平台全
      體共有人之公共安全顯有危害，則上訴人本於民法第767
      條、第821條之規定，請求被上訴人拆屋系爭建物，並將
      系爭平台返還與共有人全體，乃為保障上訴人本身及其他
      共有人全體使用系爭平台之合法利益，及全體共有人之公
      共安全，尚難認係專以損害被上訴人為主要目的。
    (2)被上訴人又辯以：系爭建物，早已存在20餘年，上訴人自
      始即知悉等語。惟已登記不動產所有人之回復請求權，無
      民法第125條消滅時效規定之適用（大法官釋字第107號解
      釋參照），是縱如被上訴人所辯系爭建物，早已存在20餘
      年，上訴人自始即知悉屬實，亦難認上訴人於20餘年後，
      始行使上開權利即構成誠信原則及濫用權利之違反。
    (3)被上訴人另辯以：系爭建物與原建築同屬鋼筋混凝土造，
      緊密結合且共用電梯，倘加以拆除，拆除過程中所生噪音
      、灰塵影響全棟大樓住戶之生活環境及品質外，尚可能傷
      及原建築頂樓隔熱或防水結構，並使原8樓住戶產生牆面
      樓層淘空之危險，另生不必要損害之危險，應認拆除系爭
      建物對被上訴人及原大樓住戶之損失甚大等語，經核被上
      訴人上開所辯，乃屬系爭建物拆除之技術專業問題，且係
      短暫不便之問題，與上訴人提起本件訴訟，是否有違誠信
      原則或權利濫用，別為二事，是被上訴人此部分之所辯，
      仍不足採。
六、綜上所述，上訴人本於民法第767條、第821條規定，請求被
    上訴人拆除系爭建物，並將系爭平台遷讓返還上訴人及其他
    共有人全體，為有理由，應予准許。
七、本件事證已臻明確，兩造其餘主張陳述及攻擊防禦方法，經
    審酌與判決結果不生影響，爰不一一論述，併予敘明。
八、據上論結，本件上訴人變更之訴為有理由，依民事訴訟法第
    78條，判決如主文。
中    華    民    國    97    年    7     月     9    日
                    民事第十二庭
                        審判長法  官  陳駿璧
                              法  官  王麗莉
                              法  官  陳邦豪
正本係照原本作成。
不得上訴。
中    華    民    國    97    年    7     月    9     日
                              書記官  李佳樺


司法院資訊處製作；財團法人民間司法改革基金會備份。
